臺灣臺北地方法院民事判決　　　　　　　93年度訴字第4966號
原　　　告　中國農民銀行股份有限公司
法定代理人　戊○○
訴訟代理人　甲○○
　　　　　　丙○○
被　　　告　乙○○
訴訟代理人　謝佩玲律師
上列當事人間請求清償借款事件，本院於中華民國94年6月9日言
詞辯論終結，判決如下：
    主      文
被告應給付原告新台幣參佰柒拾捌萬壹仟肆佰肆拾肆元及自民國
九十三年二月十九日起至清償日止，按週年利率百分之六點零五
計算之利息，暨自民國九十三年三月十九日起至清償日止，按週
年利率百分之一點二一計算之違約金。
訴訟費用由被告負擔。
    事實及理由
一原告起訴主張：訴外人匯豐電訊股份有限公司（下稱匯豐電訊
  公司）於民國90年4月13日，向伊公司借款新台幣（下同）20,
  00 0,000元，約定利息按原告牌告基本放款利率計算，如繳息
  逾期，自逾期日之次月起，其逾期在6個月以內者，按上開利
  率10%，超過6個月者，按上開利率20%加計違約金。嗣匯豐電
  訊公司自90年10月17日起即停繳利息，經伊公司聲請強制執行
  抵押物，匯豐電訊公司因覓得有意承買對象，希由其自行出售
  以免因拍賣造成損失，乃向伊公司請求撤銷擔保品查封，經雙
  方達成協議，由被告以匯豐電訊公司負責人兼連帶保證人身分
  ，於91年9月3日與伊公司簽訂協議書，約定匯豐電訊公司如未
  依約還本付息，伊公司得不經催告，全部債務視為到期。詎匯
  豐電訊公司至91年12月4日止即未再依約履行，迭經催繳亦置
  之不理，依約已喪失期限利益，迄今尚欠本金3,781,444元及
  利息、違約金未清償，爰依連帶保證之法律關係提起本件訴訟
  等情。並聲明：被告應給付原告3,781,444元及自93年2月19日
  起至清償日止，按週年利率6.05%計算之利息，暨自93年3月19
  日起至清償日止，按週年利率1.21%計算之違約金。
二被告則以：匯豐電訊公司前前任負責人李鐘彬向原告貸款20,0
  00,000元，因未按期繳息，致匯豐電訊公司所有門牌號碼台北
  市○○○路○段188號10樓、11樓之房屋及坐落基地遭原告查封
  ，嗣後匯豐電訊公司擬將上開房地出售以清償積欠原告之債務
  ，因礙於原告當時已聲請假扣押，使匯豐電訊公司無法自行處
  分上開房地，經匯豐電訊公司前任負責人丁○○與原告經理丙○○洽商，雙方達成協議，由匯豐電訊公司於91年9月4日先償
  還迄該日止所積欠之利息、違約金，另給付之後3個月之利息
  ，原告即同意撤銷假扣押程序，之後原告要求匯豐電訊公司依
  照前述約定簽訂協議書並先償還部分利息，丁○○即通知當時
  身為匯豐電訊公司負責人之伊攜帶公司大小章前往原告大同分
  行辦理，伊因甫任匯豐電訊公司負責人，並不清楚丁○○與原
  告商談之償債方式，乃誤認原告所擬訂之協議書內容應與雙方
  口頭達成協議相同，故於91年9月3日就原告所言「一切均與陳
  董談好」等語信以為真，未閱讀協議書內容即按原告人員指示
  在其上簽名、用印並如數給付利息等，原告承辦人員亦未告知
  已在該協議書上增列被告為連帶保證人，伊從未同意擔任系爭
  借款之連帶保證人，伊係出於錯誤，且遭原告詐欺始在系爭協
  議書上連帶保證人欄簽名用印，伊已於93年4月17日按民法第8
  8條、第92條規定發函向原告撤銷上開協議書所為之意思表示
  ，伊已非系爭借款債務之連帶保證人。又原告就系爭協議書未
  予伊合理審閱期間，該連帶保證之約定亦因違反消費者保護法
  （下稱消保法）第11條之1規定而無效，原告訴請伊償還系爭
  借款債務，並無理由等語，資為抗辯。並聲明：原告之訴駁回
  。
三兩造不爭執之事實：
  (一)匯豐電訊公司於90年4月13日向原告借用20,000,000元，約
    定借款期間為1年，利息按原告基本放款利率按月計付，如
    未按期清償時，逾期清償在6個月以內者，按上開利率10%，
    超過6個月者，按上開利率20%計付違約金，如逾期不履行，
    視為全部到期，嗣匯豐電訊公司自90年10月17日起即停繳利
    息。
  (二)被告於91年9月3日簽署協議書，匯豐電訊公司並繳清協議書
    第2條約定之利息及第3條約定之預繳3個月利息。
  (三)上開事實並有原告提出之借據（見本院卷(一)第6頁）、匯豐
    電訊公司約定書（見本院卷(一)第7頁）、協議書（見本院卷
    (一)第9頁）為證，足信為真實。
四原告主張被告於91年9月3日代表匯豐電訊公司與伊公司簽訂債
  務清償協議書，並由被告擔任連帶保證人乙節，業據提出協議
  書（見本院卷(一)第9頁）、被告約定書（見本院卷(一)第10頁）
  為證，被告固不認曾於上開文書簽名用印，惟以前揭情詞置辯
  。本件經本院於94年5月19日與兩造整理並協議簡化之爭點為
  ：(一)被告簽署系爭協議書是否為錯誤之意思表示？(二)被告是否
  因被詐欺而簽署系爭協議書？(三)系爭協議書關於被告應負連帶
  保證之約定，是否違反消保法第11條之1規定，未予被告核與
  審閱期間而無效？（見本院卷(二)第60頁之筆錄），茲就兩造爭
  點分述如下：
  (一)關於被告簽署系爭協議書是否為錯誤之意思表示之爭點：
    按意思表示之內容有錯誤，或表意人若知其事情即不為意思
    表示者，表意人得將其意思表示撤銷之。但以其錯誤或不知
    事情，非由表意人自己之過失者為限。民法第88 條第1項定
    有明文。本件被告辯稱伊並未同意擔任系爭借款之連帶保證
    人，系爭協議書內容係丁○○與原告洽談，伊並未詳閱即依
    原告人員指示簽名用印，係出於錯誤而在系爭協議書上連帶
    保證人欄簽名用印云云。經查，系爭協議書第1行開宗明義
    記載：「匯豐電訊公司（以下簡稱甲方）暨『連帶保證人乙○○』（以下簡稱乙方）為清償中國農民銀行（以下簡稱丙
    方）之營運週轉貸款債務，甲、乙、丙三方共同訂立本協議
    書，切實聲明，願遵守下列條款：．．．」，其內容僅有1
    頁共8條條款，最末當事人欄則載明甲方匯豐電訊公司、負
    責人乙○○，乙方連帶保證人乙○○，並經被告在其上簽名
    用印（見本院卷(一)第9頁）。而被告為42年11月21日出生，
    有其戶籍謄本可稽（見本院卷(一)第11頁），於簽署系爭協議
    書時為匯豐電訊公司之負責人，且擔任環世通科技股份有限
    公司總經理，有其名片足佐（見本院卷(二)第30頁），衡情被
    告當無前開法條所述表示內容錯誤或表示行為錯誤之可言。
    至證人丁○○雖證稱：伊於91年9月間代表匯豐電訊公司跟
    原告公司丙○○經理洽商撤銷查封台北市○○○路○段188號
    11樓房地乙事，因同棟9樓李先生有意購買被查封建物，所
    以伊請原告先撤銷查封，讓伊跟李先生洽談買賣事宜，當時
    張經理要求先清償積欠利息，本金先清償200,000元，還要
    預繳3個月利息以及原告聲請執行的費用，總共約1,700,000
    元，於洽談過程中，原告並未要求匯豐電訊公司須另外提供
    連帶保證人，談好後伊跟被告講結論，請他去原告銀行簽協
    議書云云（見本院卷(二)第47、48頁）。然系爭協議書已載明
    被告為連帶保證人業如前述，且簽約時丁○○並未到場，尚
    難以丁○○於簽約前未告知被告須擔任系爭借款之連帶保證
    人，即認被告簽署系爭協議書係出於錯誤，況系爭協議書之
    內容並非繁雜，以被告之年齡、智識及經歷，倘於簽約時發
    現協議書所載內容與丁○○之前告知者不同，尤其課被告以
    連帶保證之重大義務，如被告不願同意，亦得拒絕簽署及還
    款，要無在系爭協議書簽名用印，進而依約清償部分本息之
    理。至證人陳佩僅能證明其曾依丁○○指示於91年9月3日陪
    同被告至原告銀行簽署協議書，惟當時在場人員談話內容伊
    證稱並不記得（見本院卷(二)第46頁），證人陳佩雖證述並未
    提到要被告擔任連帶保證人乙事，惟系爭協議書既已明載連
    帶保證人之約定，被告復於其上簽名用印，則口頭上有無提
    及要被告擔任連帶保證人，就系爭協議書之效力並無影響。
    是被告抗辯其簽署系爭協議書為錯誤之意思表示云云，尚難
    採信。
  (二)關被告是否因被詐欺而簽署系爭協議書之爭點：
    又按民法上所謂詐欺，須有欲使相對人陷於錯誤，故意示以
    不實之事，令其因錯誤而為意思表示之行為，始足當之，倘
    其主觀上並無詐欺之意思，縱相對人之意思表示有錯誤，仍
    不能遽認係屬詐欺之行為。第按被詐欺而為意思表示者，依
    民法第92條第1項之規定，表意人固得撤銷其意思表示，惟
    主張被詐欺而為表示之當事人，應就此項事實負舉證之責任
    。最高法院44年台上字第75號判例可資參照。被告另辯稱伊
    並無擔任系爭借款連帶保證人之意思，係遭原告人員矇騙始
    在系爭協議書上簽名用印云云，惟被告並未陳明原告人員有
    何對其施行詐術之行為，且觀諸系爭協議書已載有連帶保證
    人之字樣，亦約明原告、匯豐電訊公司及被告三方之權利義
    務，被告當無遭詐欺而陷於錯誤之情狀。此外，被告就其係
    被原告詐欺而為系爭連帶保證之意思表示，並未舉證以實其
    說，揆諸上開判例意旨，其所辯殊非可取。
  (三)關於系爭協議書關於被告應負連帶保證之約定，是否違反消
    保法第11條之1規定，未予被告核與審閱期間而無效之爭點
    ：
    按所謂消費者，依消費者保護法第2條之立法解釋，指以消
    費為目的而為交易、使用商品或接受服務者而言。銀行或其
    他金融機構與連帶保證人間所訂立之保證契約，乃保證人擔
    保借款人對金融機構債務之清償責任，金融機構對保證人並
    未提供任何商品或服務，保證人並未因有保證契約而自銀行
    獲得報償，尚非屬消保法所規定有關消費之法律關係，自無
    該法之適用。本件被告與原告所簽立系爭協議書係連帶保證
    契約，依上開說明，並無消保法之適用，是被告抗辯系爭協
    議書未予其合理審閱期間，該連帶保證之約定因違反消保法
    第11條之1規定而無效，洵無足採。
五按借用人應於約定期限內，返還與借用物種類、品質、數量相
  同之物；遲延之債務，以支付金錢為標的者，債權人得請求依
  法定利率計算之遲延利息，但約定利率較高者，仍從其約定；
  當事人得約定債務人不履行債務時，應支付違約金，民法第47
  8條、第233條第1項、第250條第1項分別定有明文。又按連帶
  保證債務之所謂連帶，係指保證人與主債務人負同一債務，對
  於債權人各負全部給付之責任而言，此參照民法第272條第1項
  規定連帶債務之文義甚明。依此，連帶保證債務對債權人而言
  ，與連帶債務相同，依民法第273條第1項規定，連帶債務之債
  權人，得對債務人中之一人或數人，同時或先後請求全部或一
  部之給付。又連帶保證人雖應負連帶債務而喪失先訴及檢索抗
  辯權，然仍不失為保證債務之一種，依民法第740條規定，保
  證債務，除契約另有訂定外，包含主債務之利息、違約金、損
  害賠償及其他從屬於主債務之負擔。原告主張匯豐電訊公司未
  依約還款，尚欠本金3,781,444元及利息、違約金未清償，已
  如前述，並提出台灣士林地方法院民事執行處通知暨強制執行
  金額計算書分配表（見本院卷(一)第14-19頁）、本金異動明細
  （見本院卷(一)第28、29頁）、放款帳（見本院卷(一)第30、31頁
  ）為證。被告就上開債務既為匯豐電訊公司之連帶保證人，自
  應就系爭借款債務負連帶清償之責。
六綜上所述，原告依連帶保證之法律關係請求被告給付如主文第
  1項所示之本金、利息及違約金為有理由，應予准許。
七又本件事證已臻明確，兩造其餘攻擊防禦方法及未經援用之證
  據，經本院斟酌後，認為均不足以影響本判決之結果，爰不一
  一論述，併此敘明。
據上論結，原告之訴為有理由，依民事訴訟法第78條，判決如主
文。
中　　華　　民　　國　　94　　年　　6 　　月　　30　　日
                  民事第四庭法  官  劉又菁
以上為正本係照原本作成
如對本判決上訴，須於判決送達後20日內向本院提出上訴狀
中　　華　　民　　國　　94　　年　　7　 　月　　1　　 日
                            書記官  楊勝欽
